【裁判字號】    89,上訴,2913
【裁判日期】    891115
【裁判案由】    偽造文書
【裁判全文】
臺灣高等法院刑事判決                          八十九年度上訴字第二九一三號
    上  訴  人
    即  被  告  丙○○
右上訴人因偽造文書案件，不服臺灣板橋地方法院八十九年度訴字第一九三一號，中
華民國八十九年六月十九日第一審判決（起訴案號：臺灣板橋地方法院檢察署八十八
年度偵字第一七六五四號）提起上訴，本院判決如左：
    主  文
原判決撤銷。
丙○○無罪。
    理  由
一、公訴意旨略以：上訴人即被告丙○○與何苡甄（業經判決確定）關係密切，何苡
    甄於民國八十六年九月間承受台北縣新莊市○○路四一七號二樓好味莊食品有限
    公司（下稱好味莊公司），僱用丙○○為好味莊公司經理，因資金不足，二人商
    議向何苡甄之姐丁○○○借款，乃推由何苡甄持其所有台中市北屯區○○○街五
    五之四號五樓土地及建物所有權狀正本三張、及丙○○所交付由其於八十六年九
    月一日簽發、到期日為八十六年十二月三十日、面額新台幣（下同）一百萬元之
    本票乙紙（由何苡甄背書）、及案外人鄭明恩所有坐落彰化縣二水鎮○○○段四
    ○二號土地所有權狀正本乙紙作為借款之擔保，向丁○○○借得一百萬元。嗣丙○○、何苡甄二人基於偽造私文書之概括犯意聯絡，利用前持有丁○○○之夫戊○○、其子己○○身分證影本之機會，於同年十月間，委託台北市○○○路某不
    知情之會計師，聲請變更好味莊公司股東名冊，由丙○○將戊○○、己○○之身
    分證影本交付該會計師，並囑該會計師代刻戊○○、己○○之印章，偽蓋於好味
    莊公司變更登記申請書內所附之公司章程、股東同意書等私文書上，擅自將戊○○、己○○二人列入好味莊公司股東，由該會計師持向台灣省建設廳辦理股東變
    更登記，並於八十七年一月二日辦妥該登記，而使公務員登載於職務上所掌之公
    文書上，足以生損害於戊○○、己○○，及台灣省建設廳對於公司管理之正確性
    ，因認被告涉犯刑法第二百十六條、第二百十條行使偽造私文書罪、同法第二百
    十四條使公務員登載不實罪等情。
二、公訴人認被告涉犯前開罪嫌，無非係以被告明知上開一百萬元係借款，卻委託不
    知情之會計師偽造戊○○、己○○名義辦理變更股東登記，而認被告所辯前開一
    百萬元係丁○○○因見公司生意好，不願借款予伊，而要將一百萬元投資入股公
    司，而交付身分證，並授權代刻印章云云，為不可採，資為論據。被告固坦承受
    僱擔任好味莊公司經理，曾於八十六年九月間，簽發前述一百萬元本票，及案外
    人鄭明恩所有坐落彰化縣二水鎮○○○段四○二號土地所有權狀正本各一紙，交
    予何苡甄，請何苡甄向告訴人丁○○○調借現款一百萬元，及受何苡甄指示，持
    告訴人戊○○、及其子己○○之身分證影本交會計師辦理好味莊公司變更股東登
    記事宜等情不諱，惟矢口否認有行使偽造文書之犯行，辯稱：因利息太高，沒調
    成該一百萬元，且告訴人丁○○○因見好味莊公司生意好，不願借款予伊，要將
    一百萬元投資入股公司，入股所需戊○○之身分證係丁○○○拿出、己○○身分
    證係其本人拿出交予伊影印後，由伊交予會計師，印章不是伊刻的，權狀及本票
    因丁○○○一直不肯交還，所以尚未取回等語。
三、按犯罪事實，應依證據認定之，無證據不得推定其犯罪事實。又不能證明被告犯
    罪者，應諭知無罪之判決，刑事訴訟法第一百五十四條、第三百零一條第一項分
    別定有明文。次按認定犯罪事實所憑之證據，雖不以直接證據為限，間接證據亦
    包括在內，然而無論直接證據或間接證據，其為訴訟上之證明，須於通常一般之
    人均不致有所懷疑，而得確信其為真實之程度者，始得據為有罪之認定，倘其證
    明尚未達到此一程度，而有合理之懷疑存在而無從使事實審法院得有罪之確信時
    ，即應由法院為諭知被告無罪之判決，最高法院七十六年台上字第四九八六號著
    有判例。經查：
（一）證人即承辦告訴人丁○○○貸款一百萬元之代書施雅琴於偵訊中證稱：「之前
      是何苡甄拿丁○○○的不動產來叫我幫她向九信辦貸款一百萬，我說她不是所
      有權人不能辦，後來丁○○○陪何苡甄來辦理。她們又拿收條上的權狀（鄭明
      恩所有）請我辦貸款，但因她們都不是所有權人不能辦，所以丁○○○請我寫
      該便條證明丁○○○有收到那些東西。」、「（何以還有一張商業本票？）那
      是做為何苡甄向丁○○○借款的擔保」、「（貸款的錢誰領取？）丁○○○。
      再由她匯給何苡甄，因為當時講好由她貸款來借給何苡甄。」等語（見偵卷第
      七十七頁反面、第七十八頁），且有前開收條乙紙在卷可憑（見偵卷第六十頁
      ），此外並有本票、鄭明恩土地所有權狀、土地登記簿謄本、收條、何苡甄臺
      灣銀行存摺等影本附卷可稽。苟告訴人丁○○○確有將上開一百萬元轉為投資
      好味莊公司，衡諸常情，被告及何苡甄理應取回該借款之擔保品即上開所有權
      狀及本票，何以迄未取回？足證前開借款一百萬元非如被告所辯係出資股款，
      而係借款。惟按「認定犯罪事實應依證據，為刑事訴訟法所明定，故被告否認
      犯罪事實所持之辯解，縱屬不能成立，仍非有積極證據足以證明其犯罪行為，
      不能遽為有罪之認定」，最高法院三十年上字第一八三一號分別著有判例。前
      開一百萬元並非出資款，而係借款乙節，充其量僅足證明被告所辯該一百萬元
      係出資款云云為不可採，即被告未能證明告訴人出資，尚不得據此遽認戊○○
      、己○○並未同意入股。
（二）本案告訴人固否認戊○○、己○○有同意擔任好味莊公司股東。惟按「告訴人
      之告訴，係以使被告受刑事追訴為目的，是其陳述是否與事實相符，仍應調查
      其他證據以資審認」，最高法院五十二年度台上字第一三００號著有判例。經
      查申請股東變更登記時，必須提出戊○○、己○○之身分證影本。告訴人丁○○○於偵查中時陳稱：「是我妹妹（指何苡甄）說要辦什麼，叫我拿身分證影
      本去，我們沒交印章給她，沒有入股好味莊，不是投資。」云云（偵卷第十九
      頁反面），是告訴人何麗雲坦承有交付身分證影本予何苡甄之情形，惟未據說
      明何故交付身分證影本予何苡甄。嗣告訴人丁○○○於原審訊問時陳稱：「（
      身分證影本為何會拿出來做股東？）因我們在那做事，我妹妹說要投保險要用
      ，有拿我及我先生及我小兒子己○○等，說工作要保險。」、「（只有妳在那
      工作，為何要拿他二人之身分證影本？）我也不知道他要辦什麼。我小兒子也
      有在那載過便當。」云云（原審卷第四十二頁反面、第四十三頁）。惟查證人
      己○○於本院訊問時證稱：「何苡甄是我阿姨，八十六年時她說身分證拿去給
      他影印一下，然後我不疑有詐，不知他要做何用途。我就拿身分證正本給他。
      他影印完當場還我。我沒問他要做什麼。他也沒說要做什麼，因為他是我阿姨
      ，我信任他。到這件事情發生之後，我才知道是拿去公司入股。」、「（你有
      出資嗎？）我沒有，我知道我母親有出資。大概出資一百萬左右。」、「（出
      資一百萬去成為好味莊公司股東？）對。何苡甄有找我和我媽媽入股好味莊公
      司。」、「（你媽為何會出資一百萬？）他開口跟我媽媽借這筆費用。」、「
      （你母親實際有無出資？）我不清楚。」、「（為何你頭先說你母親有出資入
      股？）我聽我媽媽說費用一百萬出資入股。」、「（何苡甄找你及你母親入股
      ，你們有無同意？）沒有。」、「（既未同意，為何會說這一百萬是出資入股
      ？）等於是何苡甄開口跟我媽媽借錢，至於是否出資入股我不很清楚，她借身
      分證時也沒有說明。」、「（何苡甄找你擔任股東時，是要你掛名還是要你入
      股？）他是要我入股。」等語（本院八十九年十月十九日訊問筆錄）。按己○○係丁○○○之子，衡情不免曲護其母之說詞，此所以證稱：「（你母親實際
      有無出資？）我不清楚。」、「（為何你頭先說你母親有出資入股？）我聽我
      媽媽說費用一百萬出資入股。」、「（既未同意，為何會說這一百萬是出資入
      股？）等於是何苡甄開口跟我媽媽借錢。」云云，究有無以一百萬元出資，一
      百萬元係出資抑借款，同日之證言先後閃爍不一。惟由己○○之證言仍足顯示
      己○○並非因工作保險而交付身分證予何苡甄影印，且何苡甄確有邀渠等入股
      好味莊公司，己○○亦知其母有出資，若未出資，己○○豈會空穴來風指其母
      表示：「費用一百萬出資入股。」，既有出資，顯有同意入股，嗣雖又改稱不
      清楚其母實際有無出資，及未同意入股云云，要屬曲護其母之說詞，不足採信
      。且由其證言觀之，借款後，告訴人丁○○○是否又將前開一百萬元借款改充
      作入股之出資款，實非無疑。又證人何苡甄於偵查中證稱：「（戊○○、己○○的身分證及印章何來？）因為我姐姐（指告訴人丁○○○）投資公司有兩股
      ，到八十六年十月姐姐說要改戊○○、己○○的名義入股，十月初有一天己○○到我公司來，我問他有無帶身分證，己○○自己把身分證交給我，我姐姐也
      是當天把戊○○的身分證交給我，我再把身分證交給丙○○影印，並請他送到
      會計師那裡，印章也是我姐姐授權我刻的。」等語（見偵卷第四十二頁），參
      以戊○○曾密函何苡甄（麗英）稱：「我不同意任董事，因為不太瞭解實情。
      」等語，有該函影本一件附卷可稽（見原審卷第三十六頁），及由該函內容以
      觀，戊○○就參與經營甚為瑣碎之關於所需資本、收入、支出等應注意事項，
      提出問題，並建議董事長給被告做，由被告對外，何苡甄對內，並表明不願擔
      任董事等情，偃然出資者之口吻，堪信證人何苡甄所指告訴人丁○○○有隱名
      入股，其後要求改為其夫戊○○、其子己○○之名義入股並允登記，遂提供身
      分證予伊等情屬實。況告訴人之子己○○證稱其母丁○○○稱伊有出資等語，
      已如前述，既有出資，堪認戊○○、己○○曾同意擔任股東，否則不致將身分
      證影本交付予何苡甄。既授權何苡甄代辦股東變更登記，則代刻印章自屬代辦
      股東登記授權範圍內之事項。告訴人之指訴，即無可採。
（三）關於委請會計師辦理變更登記之相關事宜乙節，被告及何苡甄均有與熊茂會計
      師事務所之甲○○接洽配合，業據證人甲○○於本院訊問時證述綦詳（見本院
      八十九年十月十九日訊問筆錄）。而被告係受何苡甄委請送交資料予會計師乙
      節，業據被告及證人何苡甄供證明確，且互核一致（見偵卷第十九頁、第四十
      二頁）。足證被告業經授權。退萬步言，縱使告訴人並未同意由戊○○、己○○入股，被告既未與告訴人二人或己○○直接接洽，且何苡甄確能取得戊○○
      、己○○二人之身分證，被告不疑有他，持往辦理股東變更登記，實屬無從知
      悉告訴人丁○○○之妹何苡甄，有未徵得其姊或其家人之同意，而將戊○○、
      己○○二人列為股東之情形，是被告亦無公訴人所指前揭罪嫌之故意可言。
（四）被告雖提出乙○○出具之證明書，以證明丁○○○是股東，有該證明書影本一
      件在卷可稽（見偵卷第七十二頁）。惟查該證明書係何苡甄擬稿，乙○○並不
      知丁○○○是股東乙節，業據證人乙○○於本院訊問時證述明確（見本院八十
      九年十月二日訊問筆錄），是該證明書不足資為丁○○○是股東之證據。惟此
      於本院認定被告無犯罪故意乙節，無關宏旨，併此敘明。
（五）此外，復查無其他積極事證，足認被告有何行使偽造私文書罪、及使公務員登
      載不實罪之故意。既不能證明被告犯罪，即應為無罪之諭知。原審予以論罪科
      刑，即有未洽。被告上訴否認犯行，非無理由。自應由本院予以撤銷改判，為
      被告無罪之判決。
據上論斷，應依刑事訴訟法第三百六十九條第一項前段、第三百六十四條、第三百零
一條第一項判決如主文。
本案經檢察官呂丁旺到庭執行職務。
中      華      民      國    八十九     年     十一      月     十五   日
                              臺灣高等法院刑事第二十四庭
                                  審判長法  官  陳  貽  男
                                    法  官  陳  憲  裕
                                        法  官  聶  齊  桓
右正本證明與原本無異。
如不服本判決應於收受送達後十日內向本院提出上訴書狀，其未敘述上訴之理由者並
得於提起上訴後十日內向本院補提理由書（均須按他造當事人之人數附繕本）。
                                        書記官   陳  思  云
中      華      民      國    八十九     年     十一      月     十五   日


司法院資訊處製作；財團法人民間司法改革基金會備份。
